最高法院刑事判決　　　　　　　　　　　　　　　八十八年度台上字第四四七五號
　　上　訴　人　甲○○
　　選任辯護人　邱瑞忠律師
右上訴人因傷害致人於死案件，不服台灣高等法院中華民國八十六年七月二十八日第
二審判決（八十五年度上訴字第四八六七號，起訴案號：台灣士林地方法院檢察署八
十四年度偵字第九六○八、一○六二三號），提起上訴，本院判決如左：
    主  文
上訴駁回。
    理  由
本件原判決認定上訴人甲○○與胞弟高添丁，因其父高雙於民國八十四年九月二十
九日遭施性全豢養之犬咬傷右手，姐弟二人於同年九月三十日上午八時三十分許，在
台北市○○街二巷旁之公園內，與犬主施性全理論，適在旁清潔隊員邱蔡幸惠隨口稱
：「你母」，上訴人認邱蔡幸惠有侮辱其母之意，心生不滿，而與邱蔡幸惠發生口角
爭吵。上訴人在客觀上得預見以拳擊人體頭部，可能引致死亡之結果，竟基於普通傷
害之犯意，徒手抓住邱蔡幸惠頭髮，二人相互拉扯倒地，甲○○並壓住邱蔡幸惠身體
，掌摑及抓傷其顏面（顏面有流血），復接續出拳毆其頭部數下，邱蔡幸惠因而受有
頭頂部及（左）側頭部約三×五公分呈Ｏ型之皮下出血傷各一處，致其頭頂及後頭部
大腦受傷、硬腦膜下及蜘蛛膜、軟膜出血，先則微量逐漸致累積多量出血而腦腫脹。
經蔡阿桶將之拉開後始罷手，其弟高添丁並向甲○○稱：「時間快到了，趕快去上班
」，上訴人方行離去。邱蔡幸惠受傷後，由同事陳嘉翰陪同至台北市政府警察局士林
分局後港派出所報案（該所未製作報案紀錄及訊問筆錄），至同年十月二日上午七時
許，邱蔡幸惠因參加廟會旅遊，於台北市○○路○段四十巷口等候上車時，終因受上
訴人拳擊其頭部致大腦受傷、硬腦膜下及蜘蛛膜及軟膜出血（累積至多量）而暈迷，
經送財團法人新光吳火獅紀念醫院（下稱新光醫院）救治罔效，呈現重度昏迷狀態，
同日十七時許經家屬辦理出院手續，延至當日十九時二十分許，在其台北市○○路○
段四十巷二十一號三樓之九住處死亡。案經被害人邱蔡幸惠之女邱春枝訴警偵辦等情
。係以上開事實，業據告訴人邱春枝指訴綦詳。上訴人在偵審中亦供認於右揭時地，
與邱蔡幸惠互毆不諱。證人蔡阿桶、施性全、張葉雪玉一致證稱：目擊上訴人抓住邱
蔡幸惠頭髮，將之壓在地上、拳打邱蔡幸惠頭部，並見邱婦被打後其頭、耳及鼻部出
血等語。邱蔡幸惠遭毆時遺留現場之血跡，復有照片二張在卷可稽。邱蔡幸惠因而頭
頂部及側頭部有約三×五公分呈「Ｏ」型之皮下出血傷各一處，致其頭頂及後頭部大
腦受傷，硬腦膜下、蜘蛛膜及軟膜出血，延至八十四年十月二日十九時二十分許死亡
，亦有內政部警政署刑事警察局鑑驗書、台灣士林地方法院檢察署驗斷書及相驗屍體
證明書可證。為其所憑之證據及其認定之理由。上訴人雖辯稱：當日伊固與邱蔡幸惠
互毆，但未拳擊其頭部云云。證人黃碧玉、李國發亦附和上訴人之說，惟證人蔡阿桶
、施性全、張葉雪玉均稱目擊上訴人拳打被害人之頭部，已如前述，足見上訴人此部
分之辯解，及黃碧玉、李國發之證言，或係意圖推卸刑責或係迴護之詞，均不足採，
於理由內詳予指駁。上訴人又辯稱：邱蔡幸惠罹有心肌梗塞之宿疾，且證人吳德枝亦
證稱：邱蔡幸惠至死亡前之期間，仍有上班，並無異狀。邱蔡幸惠係於參加旅遊登上
遊覽車之前，突感頭暈倒地死亡，則被害人之死亡，或源於心臟疾病或肇因於當日跌
倒撞及頭部傷重致死，應與上訴人三日前之傷害行為無關云云。惟法醫師即內政部警
政署刑事警察局鑑定人楊日松在第一審審理中證稱：「死者（指邱蔡幸惠）硬腦膜下
、蜘蛛膜及軟膜出血多量而腦腫脹，係因其頭部受鈍擊致大腦受傷，頭部微量出血，
慢慢累積至多量，約經二、三天時間後，硬腦膜下、蜘蛛膜及軟膜累積至足以致死之
大量出血而死亡。被害人於此段期間，會感覺頭痛暈眩，然仍有行為能力及意識狀態
。死者當時之狀況，經解剖鑑驗判斷為係二、三天前之出血，慢慢累積，並非（死亡
）當天之出血，亦非腦溢血或因匆忙趕搭遊覽車不慎跌倒，碰傷頭部導致頭部大量出
血所肇致」等語（第一審卷第一○七頁）。原審並將為邱蔡幸惠生前治療心臟病之馬
偕紀念醫院病歷，及為邱婦急救之新光醫院病歷，送請行政院衛生署醫事審議委員會
鑑定，其鑑定結論為「患者（指邱蔡幸惠）因頭部受重擊造成死亡之可能性較高，純
因心臟宿疾發作而死亡之可能性較少」（原審卷第七九頁反面）。則上訴人此部分之
辯解，亦無可取，其犯行洵堪認定。上訴人以拳擊被害人之頭部，足致被害人腦出血
死亡，衡情為上訴人所能預見。上訴人猶以拳擊邱蔡幸惠頭部，邱蔡幸惠復已因硬腦
膜下、蜘蛛膜及軟膜出血死亡，核上訴人所為，係犯刑法第二百七十七條第二項前段
之傷害致人於死罪。因認第一審關於上訴人部分判決，適用前開法條，並審酌上訴人
之品行、犯罪之動機、手段，及犯罪時所受之刺激、犯罪所生之危害等一切情狀，量
處上訴人有期徒刑七年六月，為無不合，予以維持，駁回上訴人在第二審之上訴，經
核於法尚無違誤。按證據之取捨，法院有自由判斷之權。證人黃碧玉在第一審證稱：
「我發現很多人，才過去的」。證人李國發亦證稱：「我只看到二女（指被害人及上
訴人）倒在地上，高添丁過去拉開而已，其他的我沒有看到」（第一審卷第一三三頁
、第一三四頁反面）。依該證人等供述，黃碧玉係於上訴人與被害人發生互毆後，見
很多人在圍觀，方於互毆中途前往觀看；李國發則係於上訴人與被害人互毆將完畢，
高添丁將之拉開時，始到達現場。是黃碧玉及李國發所見片斷之供述，衡情不如證人
蔡阿桶、施性全及張葉雪玉始終在場，目擊互毆全程經過情形所為之陳述，確實可信
。從而原判決對於黃碧玉、李國發之證言捨棄不採，尚難謂有違背經驗法則及論理法
則。次查台灣士林地方法院檢察署相驗屍體證明書記載：被害人邱蔡幸惠係於八十四
年十月二日十九時二十分許死亡，其死亡地點為台北市○○區○○里○○路○段四十
巷二十一號三樓之九自宅內（相驗卷第一七頁）。上訴人未指明上開記載有何錯誤﹖
及其錯誤如何對於原判決有所影響﹖竟遽謂原審未查明被害人死亡之時間及地點於法
有違。又查內政部警政署刑事警察局鑑驗書記載：「……綜合上情，本屍（指被害人
之屍體）係因頭頂部及左側頭部受鈍擊，致大腦受傷，硬腦膜下、蜘蛛膜、軟膜出血
致死……」。惟此所謂之「鈍擊」，係別於銳器所傷而言。拳頭並非銳器，原判決認
定上訴人以「拳毆」被害人之頭部，即係鈍擊之一種，何能漫指原判決認定之事實，
與上開鑑定書之記載不符，而有證據上之理由矛盾。再按刑事訴訟法第三百七十九條
第十款所謂之「應於審判期日調查之證據」，須該證據與待證事實有重要關係，在客
觀上應予調查者，方屬相當。法醫師楊日松固稱：硬腦膜下、蜘蛛膜及軟膜出血，被
害人會感覺頭痛暈眩等語。但證人陳嘉翰已證稱：八十五年九月三十日上午八點多，
邱蔡幸惠至台北市○○路○段承德橋清潔隊員工作休息室，向伊說：被人毆打，伊乃
偕同邱婦至後港派出所報案，途中邱蔡幸惠表示其胸部及頭部後方很痛及頭暈等語。
被害人之女邱春枝亦稱：其母於案發當日返家，即言頭部很痛（相驗卷第二八頁反面
、第一審卷第七六頁反面）。該證人等所稱邱蔡幸惠於被毆後之症狀，與法醫師楊日
松所述之症狀相同，自無再行調查被害人受傷後所發生症狀之必要，原審因而未予調
查，難謂有何違誤。上訴意旨，仍執前詞指摘原判決不當，並對原審採證認事職權適
法之行使，及原判決業已說明之事項，任意加以指摘，難認有理由，應予駁回。
據上論結，應依刑事訴訟法第三百九十六條第一項，判決如主文。
中      華      民      國    八十八    年      八      月     十九     日
                              最高法院刑事第五庭
                                  審判長法官  董  明  霈
                                        法官  丁  錦  清
                                        法官  賴  忠  星
                                        法官  林  茂  雄
                                        法官  王  居  財
      右正本證明與原本無異
                                              書  記  官
中      華      民      國    八十八    年      八      月    二十六    日
